臺灣高等法院民事判決　　　　　　　　　　　　　　九十三年度上易字第三六四號
　　上　訴　人　神乎奇指國際事業有限公司（原名稱：詮神達國際事業有限公司）
　　法定代理人　吳泰源
　　訴訟代理人　嚴裕欽律師
　　　　　　　　幸秋妙律師
　　　　　　　　陳琪潣
　　被　上訴人　曾久菊即台南縣.
　　訴訟代理人　崔百慶律師
　　　　　　　　王柏棠律師
右當事人間請求給付違約金事件，上訴人對於中華民國九十三年三月十日臺灣臺北地
方法院九十二年度訴字第三三四三號第一審判決提起上訴，經本院於九十三年九月十
四日言詞辯論終結，判決如左：
    主      文
原判決廢棄。
被上訴人在第一審之訴及假執行之聲請均駁回。
第一、二審訴訟費用由被上訴人負擔。
    事      實
甲、上訴人方面：
    一、聲明：如主文所示。
    二、陳述：除與原判決記載相同部分，予以引用外，並補稱略以：
        (一)被上訴人為一般非獨家的經銷商，此觀系爭經銷商合約書（下稱系爭合約
          書）第三條第一款、第十一條第一項之約定至明。
        (二)系爭合約書第十九條第三項明文約定：「本合約約定事項之變更，須經雙
          方以書面為之」，兩造對於系爭合約書之變更，既僅加上「全區」而非「
          全區獨家」之文字，則依系爭合約書第十一條第一項之約定，雙方合約應
          仍屬非獨家經銷商之性質，並未加以變更。
        (三)台南縣善化鎮國中、國小學生人數共約五千人，以上訴人授權區域一向依
          學生人數二千五百人之標準，本即可設兩個經銷點。在善化鎮尚未有其他
          加盟點之情況下，讓位於茄拔國小學生人數僅三百人之被上訴人可經營善
          化鎮「全區」，乃為顧及被上訴人在招生人數及範圍上之公平性，若為獨
          家經銷權，上訴人必會如同其他加盟契約，在契約上特別註明「不另外設
          加盟點」之文字，以杜爭議。
        (四)系爭合約授權之標的，包含由上訴人享有著作權之「神乎奇指」學習英語
          電腦教材之散布及販賣，應屬著作權之授權契約。兩造間系爭合約書既未
          約定「獨家」經銷權，則依著作權法第三十七條第一項有關「約定不明部
          分推定為未授權」之規定，自屬「非獨家」之經銷權。
        (五)被上訴人違反系爭合約書第十四條第二項、第三項有關跨區訂貨及訂貨未
          達最低標準之約定，上訴人得依系爭合約書第十五條第一項約定終止合約
          ，亦得依同條第二項約定請求懲罰性違約金。是以，雖上訴人並未對被上
          訴人行使終止合約之權利，僅要求被上訴人限期改善，但不妨礙上訴人行
          使違約金之請求權，故上訴人應得據以主張抵銷。
    三、證據：除援用原審之立證方法外，並補提出推廣教室合約書、代理商合約書
        、經銷商合約書、加盟校契約書、台南縣國小學生數現況資料為證，及聲請
        訊問證人陳泱美、陳琪潣、王雅惠、侯宣夙、吳東曜。
乙、被上訴人方面：
    一、聲明：上訴駁回。
    二、陳述：除與原判決記載相同部分，予以引用外，並補稱略以：
        (一)上訴人經營之「神乎奇指」學習英語電腦教材，有區域經銷商（即模範母
          校）與一般經銷商（即推廣教室），二者僅有對上訴人權責之不同，其被
          授權經銷區域之範圍，享有「獨家經銷」保障權並無二致。
        (二)依上訴人所提出其他享有獨家經銷權之合約觀之，其合約條文與系爭合約
          並無不同，而上訴人於該等合約書中所加註之學區範圍，與原合約之學區
          範圍並不相同，此係指除原合約學區範圍外，上訴人於附近學區仍給予經
          銷商半年之保障，半年後該附註學區如有設點之必要時，仍應以該經銷商
          為優先。顯見兩造簽訂之系爭合約書，亦屬有排他性之獨家經銷權合約。
    三、證據：除援用原審之立證方法外，並補提出遠東航空公司搭機證明單、台南
        市復興國小及復興國中之學生人數資料為證。
    理      由
一、本件上訴人公司原名稱為「詮神達國際事業有限公司」，法定代理人為陳雯瑄，
    嗣於原審言詞辯論終結前之民國（下同）九十二年十月二十一日變更組織及名稱
    為「神乎奇指國際事業股份有限公司」，並變更法定代理人為吳泰源，有公司設
    立登記表及變更登記表可稽（見原審卷三四、三五頁及本院卷一六七頁）。因上
    訴人於原審有委任訴訟代理人，依民事訴訟法一百七十三條前段之規定，其訴訟
    程序不因之中斷，茲上訴人提起上訴後，已據新任法定代理人吳泰源具狀聲明承
    受訴訟（見本院卷一二六、一六五頁），合先敘明。
二、被上訴人起訴主張：兩造於九十一年十月二十八日簽訂系爭合約書，約定上訴人
    授權被上訴人在台南縣善化鎮全區經銷「神乎奇指」學習英語之電腦教材，上訴
    人並保證該授權區域只有一家經銷商，故被上訴人係取得具排他性之「獨家經銷
    權」，詎上訴人竟於九十二年四月間，又在台南縣善化鎮授權訴外人資優生補習
    班為第二家經銷商，顯已違反系爭合約書之約定，被上訴人已先後於九十二年四
    月二十四日及同年五月八日二次致函向上訴人表示終止系爭合約等情，爰依系爭
    合約書第十五條第一項之約定，求為命上訴人給付懲罰性違約金新台幣（下同）
    一百萬元及法定遲延利息之判決。
    上訴人則以：伊所授與被上訴人者，僅為台南縣善化鎮全區之非獨家經銷權，故
    伊在台南縣善化鎮另授權訴外人資優生補習班，並未違約；退步言之，縱認伊有
    違約情事，然因被上訴人違反系爭合約書第十條第二項、第三項有關「不得跨區
    訂、銷貨」及「最低訂貨量」之約定，伊依系爭合約書第十五條第二項之約定，
    亦得請求被上訴人給付懲罰性違約金一百萬元，並據以主張抵銷等語，資為抗辯
    。
三、經查，兩造於九十一年十月二十八日簽訂系爭合約書，約定上訴人授權被上訴人
    經銷「神乎奇指」學習英語之電腦教材，授權期間自九十一年十月二十八日起至
    九十二年十月二十七日止計一年，授權經銷區域為台南縣善化鎮全區。被上訴人
    於九十二年五月六日，又與訴外人陳慶純即資優生補習班簽訂經銷商合約書，授
    權資優生補習班在台南縣善化鎮內經銷「神乎奇指」電腦教材等事實，有被上訴
    人提出之系爭合約書（見原審卷十至十二頁）、及上訴人提出其與資優生補習班
    簽訂之經銷商合約書可稽（見原審卷六九至七三頁），且為兩造所不爭執（見原
    審卷五頁背面及本院卷二一六頁），固堪信為真實。
四、次查，兩造間所簽訂系爭合約書第三條第一項所約定授權經銷區域「台南縣善化
    鎮茄拔國小（全區）」，係指台南縣善化鎮全區，固為兩造所不爭執，惟被上訴
    人主張其所取得係台南縣善化鎮全區之「獨家」經銷權乙節，則為上訴人所否認
    。被上訴人就其「獨家」、上訴人就其「非獨家」之主張，雖分別提出系爭合約
    書第九條第三項【「……乙方（即被上訴人）……如連續三次未到場參與會議，
    甲方（即上訴人）得不經預告終止本合約並於該區另成立經銷商，……」─見原
    審卷十一頁】、第十一條第一項【「……乙方僅就於本合約之授權範圍內之及授
    權期間內取得非獨佔性之使用產品與銷售權，……」─見原審卷十一頁背面】之
    約定為據。然查，觀諸上訴人所提出與其他經銷商間之合約，不論所授與者為排
    他（獨家）、或非排他（非獨家）之經銷權，其合約條款中均有上開類似之約定
    （見本院卷三八頁背面、四二頁背面、四六頁背面、五０頁背面、五四頁背面、
    六五頁、七三頁背面、七四頁、一九四頁、一九五頁），足見上開條款應係未依
    個別情況修改之定型化契約條款，尚難據為認定有無授與獨家經銷權之依據。又
    經銷權之授與，有無排他性（即所謂獨家經銷權）與雙方當事人權義至有關係，
    自為經銷權授與契約之重要約定事項，是兩造間如有排他性之約定，理當訂明於
    書面之系爭合約書內，此徵諸上訴人所提出另件具有排他約定之經銷商合約書之
    約定條款愈明（見本院卷九七至一０四頁）。本件依系爭合約書第三條第一項之
    約定，僅堪認定被上訴人取得上訴人產品在「台南縣善化鎮全區」之經銷權而已
    ，尚難據為認定被上訴人已取得「獨家經銷權」。雖證人陳泱美證述：「（陳琪
    潣即上訴人公司主任）說善化鎮只適合一家，……一區只能有一家經營……」、
    「陳琪潣在電腦查地圖及人數，說善化全區應該只能設一個點」云云（見原審卷
    一三六頁及本院卷一五六頁），但與上開事證不符，已失真實性，尚難據為有利
    於被上訴人之認定。
五、況查，系爭合約書第十五條第一項係約定：「任何一方違反本契約或其他有損他
    方權益者，他方得以書面通知對方終止合約，並請求對方給付懲罰性違約金一百
    萬元正及因此所受之一切損失……」，而第二項則係約定：「甲乙雙方應以誠信
    作為加盟合作之基礎，乙方（即被上訴人）如有本合約之第九條至第十四條內之
    各有關約定發生違約情事時，乙方應另負賠償甲方懲罰性違約金一百萬元正及因
    此所受之一切損失……」（見原審卷十二頁）。依上開兩項約定相較以觀，顯見
    如係依系爭合約書第十五條第一項之約定，請求懲罰性違約金，必須終止系爭合
    約為其前提，否則系爭合約書第十五條第二項即無約定之必要。是縱認上訴人在
    台南縣善化鎮另行授權第二家經銷商，而有違反系爭合約之約定，被上訴人依系
    爭合約書第十五條第一項約定，請求上訴人給付懲罰性違約金，仍應先以書面終
    止系爭合約。惟被上訴人先後於九十二年四月二十四日及同年五月八日，二次致
    函上訴人（見原審卷十九、二０頁），經核僅係謂：「……希收函後，立即終止
    一切違約行為，以免訟累，並維護貴公司之良好商譽」、及「限收函後，三日內
    立即終止所有違約之行為，並函復本人知悉，否則將依合約規定，請求貴公司給
    付懲罰性違約金一百萬元正及本人因此所受之一切損失。……」，並無終止系爭
    合約之意思表示，且為被上訴人所自認（見本院卷二四五頁）。被上訴人雖另主
    張伊曾以電話向上訴人表示終止系爭合約云云，惟為上訴人所否認（見本院卷二
    四五頁）。而被上訴人復不能舉證證明，以實其說，被上訴人亦不得依系爭合約
    書第十五條第一項之約定，請求上訴人給付懲罰性違約金一百萬元。
六、綜上所述，被上訴人依據系爭合約書第十五條第一項之約定，請求上訴人給付一
    百萬元及法定遲延利息，自屬不應准許。從而原審所為上訴人敗訴之判決，自有
    未洽。上訴論旨指摘原判決不當，求予廢棄改判，為有理由。
七、至兩造其餘之攻擊或防禦方法及未經援用之證據，經本院斟酌後，認為均不足以
    影響本判決之結果，自無逐一詳予論駁之必要，併此敘明。
八、據上論結，本件上訴為有理由，依民事訴訟法第四百五十條、第七十八條，判決
    如主文。
中　　　華　　　民　　　國　　九十三　　年　　　九　　　月　　二十九　　日
                              民事第七庭
                                  審判長法  官　林　鄉　誠
                                        法  官  王　聖　惠
                                        法  官  梁　玉　芬
正本係照原本作成。
不得上訴。
中　　　華　　　民　　　國　　九十三　　年　　　十　　　月　　　一　　　日
　　　　　　　　　　　　　　　　　　　　書記官　常　淑　慧
